【裁判字號】    89,上易,1734
【裁判日期】    900109
【裁判案由】    恐嚇取財
【裁判全文】
臺灣高等法院臺中分院刑事判決                  八十九年度上易字第一七三四號
      上  訴  人
      即  被  告  己○○
      選任辯護人  周平凡
右上訴人因恐嚇取財案件，不服臺灣台中地方法院八十八年度易字第二八二四號中華
民國八十九年五月十一日第一審判決（起訴案號：臺灣台中地方法院檢察署八十八年
度偵字第一二六五七號），提起上訴，本院判決如左：
      主  文
上訴駁回。
      事  實
一、緣己○○之姐詹鳳琴為聖興實業有限公司（下稱聖興公司）負責人乙○○之債權
    人，乙○○另積欠庚○○新台幣（下同）一百六十八萬元貨款。己○○為幫其姐
    討債，故與同為乙○○債權人之庚○○（另案經本院判處有期徒刑八月，緩刑四
    年確定）決意恃強索債。嗣於民國（下同）八十七年七月一日下午一時許，由庚○○、己○○等先指示不詳姓名之成年男子多人，共同基於普通傷害之犯意聯絡
    ，由該等不詳姓名之男子至設於台中縣大雅鄉○○村○○○街三號之聖興公司內
    ，共持棒球棒毆打乙○○，致乙○○受有上下唇處瘀血各約一乘一公分、右胸外
    傷約二公分之傷害。嗣乙○○即被帶往二樓辦公室內，己○○旋即趕往現場，並
    以行動電話聯絡庚○○及其妻塗寶玉前來。己○○、庚○○為索討債務，並與在
    場前開不詳姓名之成年男子多人，共同意圖為自己不法之所有，為迫使乙○○如
    期償還債務，以脅迫之方法，要求在場無債務關係之聖興公司會計甲○○簽發以
    其名義為發票人，面額各為四十萬元、一百二十七萬元之本票各一張。甲○○因
    見乙○○前遭庚○○、己○○指使之不詳姓名男子多人圍毆，心生畏懼，迫於無
    奈即簽署上開本票交付己○○等人。己○○、庚○○及其他不詳姓名男子等復脅
    迫乙○○在上述本票背書，藉以增強本票信用，而使乙○○為無義務之事。
二、案經甲○○、乙○○就庚○○部分訴由台中縣警察局豐原分局報請台灣台中地方
    法院檢察署檢察官就己○○部分自動檢舉偵查起訴。
      理  由
一、訊據被告己○○矢口否認涉有前揭犯行，辯稱：伊當日是臨時去找伊姐詹鳳琴，
    詹鳳琴公司在聖興公司對面，因見聖興公司有很多人圍在那裡，伊前往看了一下
    就走了。並未打電話聯絡庚○○，是在偵查中才認識庚○○云云。惟查：(1)告訴
    人乙○○為多名不詳姓名之成年男子持球棒毆打後，由庚○○等人強迫甲○○簽
    發本票及命乙○○背書之事實，業據告訴人乙○○、甲○○於偵查及法院審理中
    指訴綦詳，告訴人乙○○亦於本院審理時證稱：當天是有六、七個人到我公司，
    拿球棒打我，帶我到二樓，被告有到現場，庚○○與他太太也有來，脅迫甲○○
    開本票，我在後面背書，當時我怕甲○○被他們打，我才叫她先簽，我後來才報
    警，當時本來是我自己要簽本票給他們，他們不肯，後來才找甲○○簽，我確定
    被告當時有到場等語；而乙○○受有如事實欄所示之傷害，並有臺灣省立豐原醫
    院八十七年七月二日診字第四六三號診斷證明書一紙在卷可稽。(2)又另案被告庚○○（業經本院八十九年上易字第六九七號判決確定）於偵查及原審審理時均供
    稱係被告打電話邀伊至聖興公司，二人一起上樓簽本票，而甲○○簽發由乙○○
    背書之本票二紙已交付被告收執等情；並稱「那些找乙○○的人不是我叫去的。
    被告打電話叫我過去的，是被告先到場，我到時被告已經先到，‧‧‧本票開完
    後是被告拿走，我沒有拿本票」等語（見偵卷第十頁反面、第二十二頁、原審卷
    第一一一頁、本院卷第四十三頁）。核與乙○○於原審審理中證稱八十七年七月
    一日簽發本票時，被告在場，且被告八十七年十一月四日，曾拿上揭本票二紙，
    來向伊要錢等節相符，並有被告於八十七年十一月四日與乙○○協調後所簽寫之
    切結書一紙附卷可稽（原附於台中地方法院八十八年度易字第一九八二號庚○○
    涉犯恐嚇案卷內），而甲○○亦於本院八十九年度上易字第六九七號審理中供述
    「有一個自稱己○○之人事後拿本票來向我討債。」等情，顯見庚○○所指尚非
    無據，(3)被告於偵查初訊時先辯稱伊未去聖興公司，伊是雙胞胎，弟弟詹焜興與
    他長相一樣，是他弟弟去的，他們可能弄錯云云（見偵卷第七頁、第十頁反面）
    ，復改稱：只有經過，沒有下車（見偵卷第十三頁反面），或稱：只到聖興公司
    操場，沒有進去廠房（見偵卷第二十二頁），嗣於台中地方法院八十八年度易字
    第一九八二號庚○○恐嚇案件審理時始供稱：‧‧‧我去的時候有看到乙○○拿
    紙給庚○○，紙張大小大概就像支票一樣（見該案卷八十八年十月六日審判筆錄
    ），於本院審理時則稱：我前往看一下就走了（見本院卷第六十八頁）；復於辯
    護狀中又稱「是持對帳單欲催討乙○○返還積欠其姐之貨款，到達聖興公司時因
    見有群人，而乙○○似有受傷，且桌上置有本票，因見情況複雜乃先行離去」云
    云，復與其揭前所辯迥異。被告對於其究因何前往該地及有無前往並進入聖興公
    司乙節，前後供詞反覆不一，已難採信，益徵被告乃畏罪情虛、意圖脫罪。(4)況
    查，被告自承庚○○之妻塗寶玉於偵查中傳真信函三紙，內容係就本案發生原因
    及彼此債務往來細節與被告相互勾串，益見被告與庚○○明知渠等恃強索債之犯
    行爆發，遂於事後意圖彌縫，設詞卸責之情甚明。(5)被告之姐詹鳳琴於原審調查
    時到庭供稱：我沒有跟被告講要與乙○○一起處理債務云云。惟前開八十八年度
    易字第一九八二號案件審理時，証人林炳雲到庭結証稱：（問：己○○邀庚○○
    去找乙○○要債的事你是否清楚？）當天我坐被告的車去詹鳳琴的工廠，討論告
    訴人欠的錢怎麼收，結果詹鳳琴說要被告拿給他弟弟己○○一起去收，當天己○○、我和被告庚○○、詹鳳琴四個人都在場‧‧‧」等語（見該案卷八十八年十
    二月二十日審判筆錄）；證人丙○○亦於本院審理時供稱：被告八十七年十一月
    四日當天有拿對帳單去找乙○○收貨款等語（見本院卷第四十三頁）。足見詹鳳
    琴所供顯係基於姐弟情誼而為迴護被告之詞，自難據為被告有利之認定。另經本
    院傳訊證人丁○○證稱：「‧‧‧我不確定被告到時，本票是否已經簽好，後來
    被告確定有到場，會計可能因為害怕才簽本票」等語（見本院卷第四十二頁）；
    另丙○○亦於本院供稱：「案發當天我不在場」等語（見本院卷第四十三頁），
    均不足為被告有利之認定，亦不足證被告未為共同恐嚇之行為。
二、次查：被告雖一再辯稱伊未共同為恐嚇行為，亦未取走本票云云。惟：(1)告訴人
    乙○○、甲○○二人於案發次日即報警處理，顯見上述二紙本票，係違背甲○○
    之意願，否則甲○○應不會報警處理。甲○○於前開本院八十八年易字第一九八
    二號審理中證稱：「．．．我當時很害怕，本來他們還要毀損我的車，後來查驗
    駕照後，才沒有毀損我的車，乙○○有跟我說，談話內容我忘了，因為我怕乙○○被打，也怕我被打，他們把電話線拔掉，我很害怕，我記得原先有找阿文簽本
    票，但是被告等不肯，說我是員工，找我簽才有用」、又供稱「他（庚○○）叫
    我不要動，若亂動要打我，並說不簽不行」、「我覺得很害怕」（見本院八十九
    年上易字第六九七號卷第二十二頁至反面），於本院審理時證稱：「我因為那些
    人打老闆，我害怕，就不敢不簽」等語（見本院卷四十一頁）；復參以乙○○受
    有上下唇處瘀血各約一Ｘ一公分、右胸外傷約二公分之傷害，足見被告確與證人
    庚○○共同指使不詳姓名男子多人毆打乙○○，嗣並恐嚇甲○○簽發本票。否則
    甲○○既與本案債務無涉，僅係受僱於乙○○擔任會計，豈有主動簽發本票，揹
    負鉅額債務之理？再查被告與庚○○等於乙○○遭不詳姓名男子共同毆打後，旋
    即趕赴現場，顯見被告及庚○○與上開不詳姓名男子間，就傷害部分之犯行亦有
    犯意聯絡及行為分擔。否則如為其他債權人自行決定暴力討債，則其掩飾犯行尚
    且不及，焉有任由被告及庚○○同赴現場之理？乙○○因遭毆打而受有上下唇處
    瘀血各約一乘一公分、右胸外傷約二公分之傷害，自係被告與庚○○等人強行脅
    迫乙○○所致；甲○○當時在場，雖然明知其與乙○○之債務無涉，但見暴力索
    債之景象，倘其拒絕，將有惡害應可預見。從而甲○○係為恐嚇取財之被害人，
    乙○○則為強制罪之被害人，至為灼然。(2)被告辯護意旨雖略以：告訴人二人於
    初供時均未提及被告有在場，且其因到場後見乙○○似有受傷，且桌上置有本票
    ，然情況複雜即先行離去，對於本票簽發過程並不知情，且亦未取走本票云云。
    雖告訴人等均無法肯定本票究為何人所取走，然乙○○於本院八十九年上易字第
    六九七號審理中證稱：「我當時並不認識他（己○○），是他拿本票來找我時，
    我才知道他叫己○○」等語（見本院八十九年上易字第六九七號卷第七十六頁）
    ，甲○○則證稱：「其他人我不認識，我只認識庚○○」、「事後有一個叫己○○的人來向我討債，我開庭時有看過己○○，但因為八十七年十月二十七日那天
    是晚上，所以我沒有看的很清楚」等語（同上卷第七十八頁、第八十頁）。綜上
    可知：告訴人等事先並不認識被告，故渠等於警局指述之時雖無指名被告，然
    於事後知悉被告之姓名後，均為具體之指認，核與常情無違。若被告未取走該
    本票，則何以告訴人事後均指述被告曾持票向渠等索債，此核與同案被告庚○○
    所供本票係為被告所取走等情相符，應堪採信。被告矢口否認涉有不法犯行，核
    與客觀事證明顯悖離，所辯要屬卸責之詞，委無足採。
三、末查：本案雖告訴人二人、被告及前開台中地方法院八十八年度易字第一九八二
    號案件傳訊之証人彭忠義就是否毆打乙○○、有無恐嚇甲○○、何人取走本票、
    被告或庚○○先行抵達等情供述細節互有出入，然告訴人等前揭時地，應係陷於
    畏怖恐懼狀態中，自難期渠等冷靜觀察當時各項細節，並詳述記憶之，事後回憶
    難免略有模糊之處，實符常情，是渠等指述縱令先後未盡相符，但法院本於審理
    所得之心證，就其證言之一部份認為確實可信予以採取，原非法所不許（最高法
    院四十六年台上字第一一五五號判例參照之），是就乙○○確遭不詳姓名男子毆
    打，並與甲○○同被帶往辦公室，由甲○○被迫簽發本票，乙○○背書，被告及
    庚○○於甲○○簽發本票及乙○○背書時，均於現場目睹，乙○○背書後交付本
    票，被告與庚○○即行離去等基本犯罪事實，則堪認定。再由庚○○之妻塗寶玉
    於案發後即傳真函件予己○○意圖串供，益證渠等確有犯意聯絡及行為分擔，從
    而無論被告與庚○○係同時或分別抵達，上開本票當場交付何人，均無礙於渠等
    犯行之認定。
四、核被告所為，係犯刑法第三百四十六條第一項恐嚇取財罪、第三百零四條第一項
    之強制罪、第二百七十七條第一項之普通傷害罪。被告為達取財之目的，以傷害
    、強制之手段為之，所犯上開三罪間，有方法、結果之牽連關係，應從一重之恐
    嚇取財罪處斷。上開傷害罪部分，雖未經公訴人起訴，然此部分因與起訴部分具
    有裁判上一罪之關係，復經乙○○於警訊中表明對另案被告庚○○提出告訴，依
    刑事訴訟法第二百三十九條告訴不可分原則，效力及於本案被告，本院自得予以
    審理。被告與庚○○及不詳姓名男子數名間，就上開犯行有犯意聯絡，行為分擔
    ，均為共同正犯。原審持同一見解，適用刑法第二十八條、第三百四十六條第一
    項、第三百零四條第一項、第二百七十七條第一項、第五十五條、罰金罰鍰提高
    標準條例第一條前段，並審酌被告僅因商務糾葛，竟然糾眾恃強暴力索債，肆意
    脅迫無利害關係之人簽發本票，犯罪後復飾詞否認，且亦未與被害人和解顯無悔
    意等一切情狀，量處有期徒刑捌月，經核認事用法並無不合，量刑亦稱妥適。被
    告上訴意旨仍執前詞，否認犯罪，指摘原判決不當，為無理由，應予駁回。
據上論結，應依刑事訴訟法第三百六十八條，判決如主文。
本案經檢察官戊○○到庭執行職務。
中      華      民      國     九十       年     一       月    九      日
                               臺灣高等法院臺中分院刑事第一庭
                                     審判長法  官  陳  紀  綱
                                         法  官  陳  登  源
                                           法  官  蕭  錦  鍾
右正本證明與原本無異。
不得上訴。
                                           書記官  蘇  昭  文
中      華      民      國     九十       年     一       月    十      日
附錄：
刑法第三百四十六條：意圖為自己或第三人不法之所有，以恐嚇使人將本人或第三人
之物交付者，處六月以上五年以下有期徒刑，得併科一千元以下罰金。
                                                                        Ｋ


司法院資訊處製作；財團法人民間司法改革基金會備份。
